行　政　法　院　判　決　　　　　　　　　　　　　八十七年度判字第一二五二號
　　原　　　告　德商．德意志電信公司
　　代　表　人　甲○○○○○
　　訴訟代理人　陳文郎　律師
　　　　　　　　劉法正　律師
　　被　　　告　經濟部中央標準局
右當事人間因服務標章事件，原告不服行政院中華民國八十六年十二月二日台八十六
訴字第四七二○一號再訴願決定，提起行政訴訟，本院判決如左︰
　　主  文
原告之訴駁回。
　　事  實
緣原告於民國八十四年十二月二十八日以「T－Mobil」服務標章，指定使用於商品及
服務分類表第三十六類之銀行服務、股票經紀服務、信用卡服務、應收帳款收買服務
、帳單及票據之兌現服務、建築物及不動產之租賃服務、保管箱之出租服務、不動產
抵押融資服務、不動產買賣、租賃之仲介服務、不動產之管理及估價服務申請註冊，
作為其申請案號00000000號（嗣列為註冊第八六四七九號）「 T ＆ Design
（I ）」服務標章之聯合服務標章，經被告即經濟部中央標準局審查核准，列為審定
第八七五四四號服務標章。嗣美商．美孚股份有限公司以系爭服務標章有違商標法第
三十七條第一項第七款之規定，對之提出異議。案經被告審查，以外文 Mobil係美商
．美孚股份有限公司廣泛使用於各種石油等化學品及簽帳卡等方式付款之加油站服務
、汽車之檢驗、清潔及打臘業務服務上之商標及服務標章。早於四十六年起即陸續取
得註冊第六八六五號、第九九八一號、第二三五九○號、第九八○七四號、第三五五
一八七號、第三五九二七一號、第四三三四八八號、第四四七五六七號等商標專用權
及第三三三二一號、第三四○六○號、第三四二三八號、第四三五七七號、第三二九
五九號、第四八○八一號、第四八六二三號、第八七六四三號等服務標章專用權外，
為充分服務本地市場需要，並自四十九年起即設立美商．美孚股份有限公司台灣分公
司，致力改善推廣該公司之石油化學產品及經營其他有關服務、汽車內外胎、電池及
汽車零件等銷售服務，及與多家本地公司簽訂代銷合約，於各地代銷公司行號懸掛標
有「 Mobil」標章之招牌，該商標知名度難謂未為原告及一般消費者所知悉，業經被
告中台異字第八四○一六七號商標異議審定書審認有案，並有美商．美孚股份有限公
司檢送之各國註冊證、代銷合約、稅捐稽徵處核准報備之函文、招牌照片、公司簡介
、產品簡介暨廣告等證據資料影本可稽。原告雖訴稱其營業額於西元一九九四年已達
六十餘億馬克，名列德國前五大公司，近五年來，對投資金額更達十三億馬克，分公
司遍及世界各地，其以系爭標章先後於德國、古巴、阿爾及利亞、法國、香港、以色
列、冰島、墨西哥等國家及地區取得商標及服務標章專用權云云。惟據原告檢送之國
外註冊資料觀之，其於國外申請註冊之日期分別為西元一九九五及一九九六年，與據
以異議商標於我國申准註冊日民國四十六年相距甚遠，且無較早行銷系爭商標商品至
我國，或在台設立分公司及經銷商之證據資料，自難謂已為國內消費者所熟知，能與
在台建立長久信譽之據以異議商標相區辨，而無產生其為同一系列標章表彰同一服務
來源或營業者聯想之虞。從而原告以與據以異議標章相同之外文 Mobil作為系爭服務
標章圖樣，縱指定使用於性質不同之銀行服務、股票經紀服務、信用卡服務等服務，
惟鑑於企業多元化經營趨勢，及據以異議商標在台長久建立之信譽，難謂無使一般消
費者對其所提供之服務來源及經營者發生混淆誤信之虞，有違商標法第七十七條準用
同法第三十七條第七款之規定，乃撤銷系爭第八七五四三號「T－Mobil」服務標章之
審定，發給中台異字第八六○二○七號服務標章異議審定書。原告不服，提起訴願、
再訴願，遞遭決定駁回，遂提起行政訴訟，茲摘兩造訴辯意旨如次：
原告起訴意旨略謂︰一、按商標圖樣襲用他人之商標或標章有致公眾誤信之虞者，不
得申請註冊，商標法第三十七條第一項第七款著有明文。足徵該條項所禁止者，乃「
襲用」他人之商標或標章，且「有致公眾誤信之虞」。而觀同法施行細則第三十一條
之規定：「本法第三十七條第一項第七款之適用，指以不公平競爭之目的，非出於自
創而抄襲他人已使用之商標或標章申請註冊並有致公眾誤信之虞者。」更明揭商標法
第三十七條第一項第七款之適用，需符合二要件：其一乃所謂「襲用」，即「指以不
公平競爭之目的，非出於自創而抄襲他人已使用之商標或標章」；其二則為「有致公
眾誤信之虞」，不待辭費。申請註冊之商標或標章，縱與他人之商標或標章近似，倘
非係出於不公平競爭之目的，且為自創而非抄襲，或不致有使公眾誤信之虞者，即無
適用商標法第三十七條第一項第七款規定之餘地。(一)系爭標章乃出於原告所自創，絕
無以不公平競爭之目的而抄襲據以異議商標之情事。前引異議審定書及訴願決定書中
，就原告之系爭標章是否抄襲據以異議商標，以致符合前引商標法及商標法施行細則
之規定乙節，未置一詞，再訴願機關之再訴願決定書則顯有錯解法令之失。從而原處
分、訴願決定、再訴願決定均因違反法令，而不應予以維持。1.按原告公司以電信相
關業務為主，經原告公司多年之努力經營，其西元一九九四年之營業額高達六十億馬
克，而名列德國前五大公司，目前亦為全歐排名第一之電信公司，且其所建立之 GMS
網路系統，普及於全球四大洲八十餘國家。迄至西元一九九五年底原告公司集團之全
職員工已高達二十一萬餘人，而為德國最大企業主之一。近年來，原告積極對外投資
，分公司遍及世界各地，足見原告於拓展業務，及建立其國際間信譽之用心，亦可見
其成果之輝煌。原告成功地崛起於電信業界，而位居同業之巨擎，以其優異之聲譽，
不僅不可能，亦絕無以不公平競爭之目的，而抄襲他人商標之必要。反言之，其欲自
創品牌，建立自身之知名度與商譽之企圖心，絕對係其公司之最高指導原則之一。2.
原告為標示其商品與服務之特徵，乃以Deutsche Telecom為其公司名稱之其特取部分
，其中「 Telecom」即電信之意。進而為消費大眾易於將其商品及服務，與其公司之
名稱相連結，並隱喻商品及服務與電信之關聯，乃於其所創用之各商標及標章，幾乎
均以英文字母「 T」為主而設計圖樣，迄今於我國以獲准註冊或審定公告者，其數繁
多，已逾百件。原告公司之商標及標章，均係基於此一創作意匠，以英文字母「 T」
或「 T」字母所設計之圖樣，表彰其所提供之商品或服務來源，並佐以其他英文字以
與其商品、服務為相當程度之連結。因此一般消費者於觀察含有英文字母「 T」或「
T」字母所設計之圖樣時，不論其後所接之型態為何，無不足以認定商品或服務之來
源係原告公司，殆無疑義。3.原告乃一德國公司，「 MOBIL」一字於德文，則含有「
可移動的」、「活動的」等意義，原告公司既係以電信為其主要業務，而mobile pho
ne行動電話復為電信業最重要商品之一，則原告一方面以「 MOBIL」表彰其電信商品
及服務，可提供行動式、無遠弗屆之電信通訊，另一方面以英文字母「 T」揭示服務
之來源，其意匠獨具，何可謂其出於抄襲﹖4.綜前所述，系爭標章確係原告獨具匠心
所自創，絕非出於不公平競爭之目的，而抄襲據以異議之商標、標章。被告及訴願機
關明知原告乃一國際知名公司，亦無抄襲他人商標之可能，故於其前引異議審定書及
訴願決定書中，就原告之系爭標章是否抄襲據以異議商標，以致符合前引商標法及商
標法施行細則之規定乙節，未置一詞。被告及訴願機關就法條明定之要件有意忽略，
明知系爭標章之申請，至多僅該當法定要件之一之「與據以異議商標、標章近似」，
仍為不利原告之處分、決定，所為處分違反法律，自不待言。而再訴願機關固曾論及
「即難謂無仿襲之嫌」，惟觀其所據之理由，竟係據以異議商標、標章具有知名度，
而系爭標章以相同之外文作為整體標章圖樣之主要部分，即遽為原告乃出於抄襲之認
定，不僅有將據以異議商標、標章之知名度及二商標或標章之近似，過度擴大適用範
圍，使之兼具作為認定「抄襲」及「使公眾誤認之虞」二要件之功能，致令法條明定
之二要件，形同具文，此實非商標法施行細則第三十一條規範之意旨。蓋倘商標法第
三十七條第一項第七款之適用，以所謂之「他人之商標或標章」為具知名度，且申請
註冊之商標與之近似為已足，而無庸審究商標申請人之是否出於自創，則該條項款規
定，無需明定「襲用」乙詞，而前引商標法施行細則第三十一條，亦不致有「以不公
平競爭之目的，非出於自創而抄襲」之明文，故再訴願機關之前引再訴願決定書違反
法令，至臻明確，自不應維持。(二)系爭標章與據以異議商標間無致一般消費者混淆誤
認之虞。1.按行政院函准備查之商標近似審查基準，固謂商標圖樣上之主要部分相同
，有混同誤認之虞者為外觀近似；惟此項基準要非唯一標準，如商標圖樣如由二以上
之部分相結合所構成，而有強弱之分，自應就其較強之主要部分比較觀察，如該部分
有顯著之不同，則其他部分縱相類似，但顯無發生混同誤認之虞者，仍應認非近似之
商標，鈞院七十四年判字第四七三號判決曾加闡釋。從而所謂行政院函准備查之商標
近似審查基準並非唯一標準，倘固執地僵化運用此等審查基準所示之原則，亦非適法
。2.再訴願決定維持原處分與原訴願決定之理由，首在認定系爭服務標章圖樣申請註
冊之主要部分係在外文 Mobil，其與據以異議之「 MOBIL」商標、服務標章圖樣之外
文相同，異時異地隔離觀察，自有引起混同誤認之虞。惟「 MOBIL」為一習用文字，
已如前述。而商標法施行細則第二十八條第一項規定，商標圖樣中包括說明性或不具
顯著性之文字或圖形者，若刪除該部分則失其商標圖樣完整性，而經申請人聲明該部
分不在專用之列，得以該圖樣申請註冊；同條第二項則規定，前項圖樣於審查有無他
人之商標圖樣相同或近似時，仍應以其整體圖樣為準。原告以與系爭標章相同及十分
近似之圖樣，分別申請註冊於商標法施行細則第四十九條第四十一類之電信及資料處
理技能之傳授等服務，獲被告以原告聲明圖樣內之「 MOBIL」不在專用之列，而准予
註冊。足徵，被告亦認「 MOBIL」乙字，為說明性或不具顯著性之文字，「 MOBIL」
一字顯為系爭標章整體圖樣中之較弱部分，依鈞院前引判決之意旨，於判斷商標近似
與否時，自應就系爭標章圖樣中較強之「T-」設計圖案部分比較觀察，詎被告不察，
僅以系爭標章圖樣中不具顯著性之較弱部分為唯一比較觀察之依據，遽認系爭標章與
據以異議商標或標章構成近似，實嫌速斷而違反鈞院前揭判決就商標近似認定標準所
為之闡釋。3.行政機關就雷同案件，不應作不同之判斷，鈞院七十五年判字第三二七
號判決闡示綦詳。「對於前後雷同之案例，應有相同之處置，始符合公平原則」，鈞
院七十四年判字第六五八號判決，亦加明釋。是否違反商標法第三十七條第一項第七
款規定，而不應准予註冊，乃被告之職權審查事項，不因有無利害關係人申請撤銷審
定而有異。被告既就完全相同及極為近似之圖樣，於不同指定服務類別，認定「MOBI
L 」為說明性或不具顯著性之文字，復於系爭標章申請註冊之際，認定「 MOBIL」應
為系爭標章之獨立且重要部分，應據以獨立於整體標章而觀察，而為是否與據以異議
商標及標章近似之認定標準，顯有就雷同案件為不同判斷之違法。尤有甚者，美孚公
司就前引第九一六九七號及第九一三二一號二標章之審定均未申請異議，足徵美孚公
司同認前引二已聲明「 MOBIL」不在專用範圍之內，依法於審查有無他人之商標圖樣
相同或近似時，應以其整體圖樣為準之標章，不致造成消費大眾之混同誤認。被告、
訴願機關暨再訴願機關，漠鈞院屢次揭示之商標近似與否應為通體觀察之標準，僵
化地認定系爭標章與據以異議商標、標章有使一般消費者誤認之虞，顯有不當。矧被
告前以命原告已聲明「 MOBIL」不在專用範圍之內，而得以一則兼顧美孚公司之權期
，另一方面，又可避免習用之文字為美孚公司不當擴大專用範圍之弊，於系爭標章之
申請註冊，竟不為相同處分，難謂原處分無違法之失。4.再者，觀據以異議商標、標
章長久以來之使用及註冊情形可知，據以異議商標、標章均經美孚公司集中使用於與
汽機車相關之石油化學產品、汽車內外胎、電池、零件暨汽車檢驗、加油站之服務等
，未及於與汽機車無關之產業與服務，從而縱認據以異議商標、標章業於國內消費者
心中，已形成相當之知名度，對於消費者而言，其所知悉之美孚公司「 MOBIL」，必
僅與汽機車相關之產品與服務，難以及於其他與汽機車不相關連之商品與服務。是故
系爭標章指定使用於與汽機車全然無關之服務，實無令一般消費大眾誤認服務來源之
可能。反之，使用原告製售之行動電話之消費者，已近一百五十萬人口，足堪於消費
者心目中已具相當知名度。絕不致與美孚公司產生混淆。三、綜上所陳，被告所為原
處分，訴願機關及再訴願機關所為訴願、再訴願駁回之決定，均有違誤，敬請判決將
原決定及原處分均予撤銷等語。
被告答辯意旨略謂︰依商標法第七十七條準用同法第三十七條第七款規定，服務標章
圖樣襲用他人之商標或標章有致公眾誤信之虞者，不得申請註冊。又該款之適用，指
以不公平競爭之目的，非出於自創而抄襲他人已使用之商標或標章申請註冊並有致公
眾誤信之虞者；所襲用者不以著名商標或標章而使用於同一或類似服務為限，復為商
標法施行細則第五十條準用同細則第三十一條所明定。查系爭審定第八七五四三號「
T-Mobil 」服務標章圖樣，其與據以異議之「Mobil 」商標、服務標章圖樣均有相同
之外文Mobil ，異時異地隔離觀察，自有使人產生混同誤認之虞。而「Mobil 」係美
商．美孚公司廣泛使用於各種石油化學品及以簽帳卡方式付款之加油站服務、汽車之
檢驗、清潔及打臘業務服務上之商標及服務標章，除早在四十六年起即陸續於我國註
冊取得第六八六五號、第九九八一號、第二三五九○號、第九八○七四號、第三五五
一八七號、第三五九二七一號、第四三三四八八號、第四四七五六七號等商標專用權
及第三三三二一號、第三四○六○號、第三四二三八號、第四三五七七號、第三二九
五九號、第四八○八一號、第四八六二三號、第八七六四三號服務標章專用權外，並
自四十九年起設立台灣分公司，推廣該公司之石油化學產品及經營其他有關服務，且
與多家本地公司簽訂代銷合約，於各地代銷公司行號懸掛該公司標有 Mobil標章之招
牌，該商標之知名度已為一般消費者所知悉，凡此參酌美商．美孚公司檢送之註冊證
、代銷合約、稅捐稽徵機關核准報備之函件、招牌照片、公司簡介、產品簡介暨廣告
等證據資料可稽，且為原告所自承，其以相同之外文 Mobil作為系爭審定第八七五四
三號「T-Mobil 」服務標章圖樣之一部分，指定使用於銀行服務、股票經紀服務、信
用卡服務等服務申請註冊，難謂無仿襲之嫌，並有使一般消費者對其所提供之服務來
源或營業者產生混淆誤信之虞，自有首揭法條之適用。是本局所為之處分，並無不合
等語。
    理  由
依商標法第七十七條準用同法第三十七條第一項第七款規定，服務標章圖樣襲用他人
之商標或標章有致公眾誤信之虞者，不得申請註冊。又該款之適用，指以不公平競爭
之目的，非出於自創而抄襲他人已使用之商標或標章申請註冊並有致公眾誤信之虞者
；所襲用者不以著名商標或標章而使用於同一或類似服務為限，復為商標法施行細則
第五十條準用同細則第三十一條所規定。本件原告於八十四年十二月二十八日以「T-
Mobil 」服務標章，指定使用於商品及服務分類表第三十六類之銀行服務、股票經紀
服務、信用卡服務、應收帳款收買服務、帳單及票據之兌現服務、建築物及不動產之
租賃服務、保管箱之出租服務、不動產抵押融資服務、不動產買賣、租賃之仲介服務
、不動產之管理及估價服務申請註冊，作為其申請案號00000000號（嗣列為
註冊第八六四七九號）「T ＆ Design（I）」服務標章之聯合服務標章，經被告審查
核准，列為審定第八七五四三號服務標章。嗣美商．美孚股份有限公司以系爭服務標
章有違商標法第三十七條第一項第七款之規定，對之提出異議。案經被告審查，以外
文 Mobil係美商．美孚股份有限公司廣泛使用於各種石油等化學品及簽帳卡等方式付
款之加油站服務、汽車之檢驗、清潔及打臘業務服務上之商標及服務標章。早於四十
六年起即陸續取得註冊第六八六五號、第九九八一號、第二三五九○號、第九八○七
四號、第三五五一八七號、第三五九二七一號、第四三三四八八號、第四四七五六七
號等商標專用權及第三三三二一號、第三四○六○號、第三四二三八號、第四三五七
七號、第三二九五九號、第四八○八一號、第四八六二三號、第八七六四三號等服務
標章專用權外，為充分服務本地市場需要，並自四十九年起即設立美商．美孚股份有
限公司台灣分公司，致力改善推廣該公司之石油化學產品及經營其他有關服務、汽車
內外胎、電池及汽車零件等銷售服務，及與多家本地公司簽訂代銷合約，於各地代銷
公司行號懸掛標有「 Mobil」標章之招牌，該商標知名度難謂未為原告及一般消費者
所知悉，業經被告中台異字第八四○一六七號商標異議審定書審認有案，並有美商．
美孚股份有限公司檢送之各國註冊證、代銷合約、稅捐稽徵處核准報備之函文、招牌
照片、公司簡介、產品簡介暨廣告等證據資料影本可稽。原告雖訴稱其營業額於西元
一九九四年已達六十餘億馬克，名列德國前五大公司，近五年來，對投資金額更達十
三億馬克，分公司遍及世界各地，其以系爭標章先後於德國、古巴、阿爾及利亞、法
國、香港、以色列、冰島、墨西哥等國家及地區取得商標及服務標章專用權云云。惟
據原告檢送之國外註冊資料觀之，其於國外申請註冊之日期分別為西元一九九五及一
九九六年，與據以異議商標於我國申准註冊日民國四十六年相距甚遠，且無較早行銷
系爭商標商品至我國，或在台設立分公司及經銷商之證據資料，自難謂已為國內消費
者所熟知，能與在台建立長久信譽之據以異議商標相區辨，而無產生其為同一系列標
章表彰同一服務來源或營業者聯想之虞。從而原告以與據以異議標章相同之外文 Mob
il作為系爭服務標章圖樣，縱指定使用於性質不同之銀行服務、股票經紀服務、信用
卡服務、應收帳款收買服務等服務，惟鑑於企業多元化經營趨勢，及據以異議商標在
台長久建立之信譽，難謂無使一般消費者對其所提供之服務來源及營業者發生混淆誤
信之虞，有違商標法第七十七條準用同法第三十七條第一項第七款之規定，乃撤銷系
爭第八七五四三號「T－Mobil」聯合服務標章之審定。原告不服，循序提起行政訴訟
，主張：據以異議商標之知名度僅建立於單一產品之車用機油，而原告以其以「T 」
或「T 」字母設計之圖樣為主，輔以 Basis、 Online、 System、Card等申請之商標
有多件，一般消費者可輕易分辨含「 T」標章係代表原告，又 Mobil於德文中為一習
用字，被告就相關 Mobil申請案曾於八十五年十二月十九日標商五四五字第九二二八
二五號及八十六年一月二十一日標商五四五字第○○一二四八號核駁理由先行通知書
要求其聲明 Mobil不在專用之列，可認其排他之權限應限於其所指定使用之商品等云
云。查系爭審定第八七五四三號「T-Mobil 」服務標章圖樣如附圖一，其與據以異議
之「Mobil 」商標、服務標章圖樣（如附圖二）均有相同之外文Mobil ，異時異地隔
離觀察，自有使人產生混同誤認之虞。而「Mobil 」係美商．美孚公司廣泛使用於各
種石油化學品及以簽帳卡方式付款之加油站服務、汽車之檢驗、清潔及打臘業務服務
上之商標及服務標章，除早在四十六年起即陸續於我國註冊取得第六八六五號、第九
九八一號、第二三五九○號、第九八○七四號、第三五五一八七號、第三五九二七一
號、第四三三四八八號、第四四七五六七號等商標專用權及第三三三二一號、第三四
○六○號、第三四二三八號、第四三五七七號、第三二九五九號、第四八○八一號、
第四八六二三號、第八七六四三號服務標章專用權外，並自四十九年起設立台灣分公
司，推廣該公司之石油化學產品及經營其他有關服務，且與多家本地公司簽訂代銷合
約，於各地代銷公司行號懸掛該公司標有 Mobil標章之招牌，該商標之知名度已為一
般消費者所知悉，業經被告參酌美商．美孚公司檢送之註冊證、代銷合約、稅捐稽徵
機關核准報備之函件、招牌照片、公司簡介、產品簡介暨廣告等證據資料論明。原告
以相同之外文 Mobil作為系爭審定第八七五四三號「T-Mobil 」服務標章圖樣之一部
分，指定使用銀行服務、股票經紀服務、信用卡服務等服務申請註冊，難謂無仿襲之
嫌，並有使一般消費者對其所提供之服務來源及營業者發生混淆誤認之虞。所訴據以
異議商標係知名於專用機油，一般消費者可輕易分辨一節，並不可採。又系爭商標圖
樣上之 MobiL經查原處分卷並未聲明不在專用之列，況服務標章於審查有無與他人之
商標圖樣相同或近似時，仍應以其整體圖樣為準，所訴亦不足採。至原告所舉其以 T
Mobil 圖樣為服務標章，分別申請註冊於商標法施行細則第四十九條第四十一類之電
信及資料處理技能之傳授等服務，獲被告准予註冊為第九一六九七號及第九一三二一
號乙節。查被告就該另案所認定之事實，本院不受其拘束，尚難以彼類此，執為系爭
標章准予註冊之依據，從而，原處分撤銷系爭服務標章之審定，於法並無違誤，一再
訴願決定遞予維持，亦無不合。原告起訴意旨，難謂有理由，應予駁回。
據上論結，本件原告之訴為無理由，爰依行政訴訟法第二十六條後段判決如主文。
中    華    民    國     八十七      年      六      月     二十五      日
                    行 政 法 院 第 二 庭
                                審 判 長 評  事      徐  樹  海
                                         評  事      鄭  淑  貞
                                         評  事      黃  璽  君
                                         評  事      彭  鳳  至
                                         評  事      黃  合  文
右  正  本  證  明  與  原  本  無  異
                                         法院書記官  王  福  瀛
中    華    民    國     八十七      年      六      月     二十五      日
          附 圖 一                        附 圖 二
~[g;h:\scn\87\00000000.1;;3300]
~[g;h:\scn\87\00000000.2;1500;3300]
